ACORDAO-COMPLETO-2436683

ACÓRDÃO 3221/2020 ATA 46/2020 - PLENÁRIO

VISTOS, relatados e discutidos estes autos de representação formulada por membro do Ministério Público junto ao Tribunal (MPTCU) , com pedido de medida cautelar para a suspensão da execução dos contratos firmados com vistas à divulgação do denominado "pacote anticrime", levada a efeito pelo Governo Federal por intermédio da Secretaria Especial de Comunicação da Presidência da República (Secom) ;
ACORDAM os Ministros do Tribunal de Contas da União, reunidos em sessão de Plenário, ante as razões expostas pelo Relator, em:
9.1. arquivar o presente processo, ante a perda de seu objeto;
9.2. informar o teor desta deliberação à Secretaria Especial de Comunicação Social do Ministério das Comunicações; ao Ministério da Justiça e Segurança Pública, por meio do Departamento de Assuntos Extrajudiciais da Advocacia-Geral da União; ao representante; e aos parlamentares que subscrevem o documento juntado à peça 4, Deputados Federais Orlando Silva, Paulo Teixeira e Marcelo Freixo, e Senador da República Randolfe Rodrigues.

Representação acerca de possíveis irregularidades em gastos com publicidade realizados na campanha publicitária do governo federal em defesa do pacote anticrime.

Presidência da República.

3. Interessados/Responsáveis: não há.

13.1. Ministros presentes: José Mucio Monteiro (Presidente), Walton Alencar Rodrigues, Benjamin Zymler, Augusto Nardes, Aroldo Cedraz, Raimundo Carreiro, Ana Arraes, Bruno Dantas e Vital do Rêgo (Relator).
13.2. Ministros-Substitutos presentes: Augusto Sherman Cavalcanti, Marcos Bemquerer Costa, André Luís de Carvalho e Weder de Oliveira.

VITAL DO RÊGO

Adoto como relatório, com os devidos ajustes de forma, a instrução elaborada no âmbito da Secretaria de Controle Externo da Administração do Estado (peça 39) , com a qual se manifestou de acordo o corpo gerencial daquela unidade técnica especializada (peças 40 e 41) , a seguir transcrita:
INTRODUÇÃO
Cuidam os autos de representação a respeito de possíveis irregularidades ocorridas na Secretaria Especial de Comunicação do Ministério das Comunicações, relacionadas à utilização de recursos públicos para pagamento de despesas relacionadas à campanha publicitária destinada a promover o "pacote anticrime" do Governo Federal.
HISTÓRICO 
Trata-se, em essência, de representação formulada pelo Subprocurador-Geral do Ministério Público junto ao TCU, Lucas Rocha Furtado, em 3/10/2019 (peça 1) , a qual apresenta indícios de irregularidades na utilização de recursos públicos para a realização de campanha publicitária destinada a promover o "pacote anticrime", alterações legislativas tendentes a modificar a legislação penal e processual penal, em meados de outubro de 2019.
Na mesma data, os Deputados Federais Orlando Silva, Paulo Teixeira e Marcelo Freixo, bem como o Senador da República Randolfe Rodrigues, encaminharam à Procuradoria-Geral do Ministério Público junto ao TCU o expediente que tratava da mesma matéria, qual seja: a ocorrência de supostas irregularidades na utilização de recursos públicos federais para pagamento da campanha destinada a promover o "pacote anticrime". A documentação foi inserida nestes autos às peças 4 e 5, por determinação do Ministro Presidente José Múcio Monteiro (peça 7) .
Em paralelo, trazendo à luz a mesma controvérsia, foi apensado a estes autos o TC Processo 014.658/2019-4 (peça 8 daqueles autos) , que trata de representação de parlamentar acerca de supostas irregularidades relacionadas à campanha publicitária em defesa da reforma da previdência, para exame em conjunto, dada a similaridade de objeto.
Assim, dado o risco de má utilização de recursos federais para pagamento de despesa relacionada a campanha publicitária de projetos de lei de iniciativa do Poder Executivo, e considerando que a matéria possui elevado grau de controvérsia, foi concedida, em 9/10/2019, a pedido dos representantes, medida cautelar suspendendo os efeitos da campanha do "pacote anticrime" (peça 10) , referendada em plenário por meio do Acórdão 2431/2019-TCU-Plenário (peça 17) , relator Ministro Vital do Rêgo, sessão de 9/10/2019.
Registre-se que, posteriormente, o projeto de lei do pacote anticrime foi convertido na Lei 13.964, de 24 de dezembro de 2019. 
Por meio do despacho à peça 33, em análise do agravo interposto pela Advocacia Geral da União (peça 15) em face da medida cautelar concedida por este Tribunal, o Ministro Relator considerou prejudicada a análise da referida peça recursal em razão da perda do objeto com a entrada em vigor da supracitada lei, esclarecendo que os argumentos de mérito seriam avaliados por ocasião da análise terminativa destes autos (questão central relacionada sobre a possibilidade de o Poder Executivo poder realizar, ou não, campanha publicitária de projetos de lei de sua iniciativa) .
Vale destacar que, no momento da concessão da medida cautelar, também houve o chamamento da Secretaria Especial de Comunicação do Ministério das Comunicações em oitiva, através do Ofício 331/2019, de 9/10/2019 (peça 12) , para que se manifestasse acerca dos seguintes pontos: 
a) fundamento legal utilizado e justificativas para lastrear a realização de despesas com a campanha referente ao "pacote anticrime"; e
b) despesa total prevista com a divulgação do referido pacote bem como o total empenhado, liquidado e pago.
Além dos esclarecimentos acima, este TCU solicitou o encaminhamento de cópia de documentos relacionados ao processo licitatório referente à empresa responsável pelas ações de divulgação.
 A resposta à oitiva ocorreu por meio do documento à peça 28. Feitas as considerações iniciais, passa-se ao exame das questões apresentadas.
EXAME TÉCNICO
 Feito o histórico acima, observa-se que a fase atual do presente processo tem como ponto central a controvérsia acerca da legalidade, ou não, da utilização de recursos públicos para a realização de despesas com campanha publicitária de projetos de lei de iniciativa do Poder Executivo Federal. 
I - Questões preliminares suscitadas pela AGU
 Na resposta à oitiva, a AGU traz duas questões preliminares a serem tratadas: 
a) a precariedade da representação em razão da ausência de indícios concernentes à irregularidade ou ilegalidade denunciada, invocando os termos dos arts. 237 e 235 do Regimento Interno do TCU; e
b) a ocorrência de procedimentos processuais em desconformidade com os normativos legais e infralegais do TCU, alegando que a ausência de manifestação da unidade técnica do Tribunal no caso em tela infringe o art. 1º, §3º da Lei 8.443/1992 (no presente caso, a concessão da cautelar, inaudita altera parte, deu-se diretamente pelo Ministro-Relator, sem participação da unidade técnica do Tribunal) .
Suposta ausência de indícios concernentes à irregularidade ou ilegalidade denunciada
 A AGU afirma, à peça 28, p. 2, que as alegações apresentadas pelo MPTCU são "bastante vagas e destituídas de suporte fático que as legitime", o que revelaria a precariedade da representação. Destaca que os arts. 235 e 237 do Regimento Interno deste Tribunal impedem a admissibilidade de denúncias/representações que não demonstrem a existência de indícios suficientes para a continuidade do feito.
 Afirma também que a admissão de representação sem a presença de indícios suficientes resultaria na inversão do ônus da prova, que em tese deveria ter sido demonstrada pelo representante, invocando entendimento exposto no Acórdão 1522/2016-TCU-Plenário, de relatoria do Ministro Benjamin Zymler, que resultou no seguinte enunciado:
"a distribuição do ônus probatório nos processos de fiscalização do TCU segue a disciplina do art. 373 da Lei 13.105/2015 (CPC) , aplicada às peculiaridades da atividade de controle externo, competindo: a) à unidade técnica do Tribunal demonstrar os fatos apurados nas fiscalizações, mediante a juntada das evidências que os suportam; e b) aos órgãos fiscalizados e aos terceiros interessados provar os fatos impeditivos, modificativos ou extintivos do direito do Estado de obter ressarcimento e/ou punir a prática de ato ilegal, ilegítimo e antieconômico que lhes fora atribuída pelo corpo instrutivo do Tribunal"
Análise
 Não assiste razão nas alegações da AGU quanto à ausência de indícios suficientes para prosseguimento desta representação.
 Cabe destacar inicialmente que foi juntado à representação protocolada pelo Subprocurador Geral do MPTCU Lucas Rocha Furtado, expediente encaminhado à Procuradoria-Geral do Ministério Público junto ao TCU pelos Deputados Federais Orlando Silva, Paulo Teixeira e Marcelo Freixo, bem como do Senador da República Randolfe Rodrigues (peça 4) , que versa sobre o mesmo conteúdo da representação formulada pelo Subprocurador Geral do MPTCU.
 No juízo de admissibilidade realizado por meio do despacho do Ministro-Relator à peça 10, fica evidenciado o conjunto de elementos que sustentam a continuidade da representação. Além das notícias informadas na representação do MPTCU, o documento encaminhado pelos parlamentares, inseridos às peças 4 e 5 destes autos, no qual constam cópias de ofícios e documentos relacionados à matéria, elaborados no pleno exercício de suas atividades parlamentares, possuem robustez suficiente para o prosseguimento da representação. 
 Assim, quanto à presença de elementos suficientes, observa-se que o juízo de admissibilidade já foi proferido por meio do despacho à peça 10 destes autos, razão pela qual deixa-se de propor encaminhamento nesse sentido.     	    
I.2 - Suposta ocorrência de procedimentos processuais em desconformidade com a legislação (infringência ao devido processo legal) 
 A AGU entende que houve a ocorrência de procedimentos processuais em desconformidade com os normativos do TCU, alegando que a ausência de manifestação da unidade técnica do Tribunal no caso em tela infringe o art. 1º, §3º da Lei 8.443/1992 (no presente caso, a concessão da cautelar, inaudita altera parte, deu-se diretamente pelo Ministro-Relator, sem prévia manifestação da unidade técnica) , violando-se, assim, o princípio do devido processo legal.
Análise
 Esta questão já foi enfrentada por ocasião da análise do agravo interposto pela AGU contra o despacho (peça 10) que determinou, cautelarmente, a suspensão da publicidade do pacote anticrime.
 Quando da apresentação do agravo, à peça 15, interposto em 15/9/2019, a AGU argumentou que não se sustentaria a decisão do relator concedida de forma unilateral, "sem respaldo da unidade técnica" e que tal situação violaria o art. 1, §3º da Lei 8.443/1992.
 No despacho à peça 33, que aprecia o agravo, o Ministro-Relator Vital do Rêgo rejeita o argumento supra, conforme excerto abaixo:
10. Também não merece acolhida o argumento no sentido de que, por não haver a manifestação da unidade técnica antes da concessão da cautelar, a decisão estaria em colisão com o que dispõe o art. 1º, § 3º, inciso I, da Lei. 8.443/1992 que assim dispõe:
§ 3° Será parte essencial das decisões do Tribunal ou de suas Câmaras I - o relatório do Ministro-Relator, de que constarão as conclusões da instrução (do Relatório da equipe de auditoria ou do técnico responsável pela análise do processo, bem como do parecer das chefias imediatas, da Unidade Técnica) , e do Ministério Público junto ao Tribunal;
11. Isso porque, o dispositivo mencionado alude às partes essenciais da decisão colegiada, seja interlocutória, seja de mérito, que precisam ter relatório (com a descrição dos fatos) , voto (contemplando a fundamentação) e acórdão (parte dispositiva) . Por óbvio, tal regramento não se aplica, necessariamente, nos casos de concessão de medidas cautelares as quais, pela urgência do caso concreto, dependem apenas da demonstração do periculum in mora, do fumus boni juris e da demonstração de que não há periculum in mora reverso. Ressalto que, nesses casos, não é obrigatória a manifestação da unidade técnica e nem poderia ser, sob pena de, em determinados casos mais urgentes, a medida cautelar tornar-se inócua.
 Superada a discussão sobre os aspectos preliminares, passa-se ao exame de mérito.
II - Questão de mérito
 Inicialmente, cabe destacar que a controvérsia central destes autos se refere à possibilidade da utilização de recursos públicos federais para pagamento de despesas destinadas a campanhas publicitárias para promoção de ações governamentais que dependem de aprovação legislativa.
Da possibilidade de realizar despesas com campanha publicitária de projetos de lei do Poder Executivo
 Por meio do Ofício 331/2019 (peça 12) , este Tribunal solicitou à Secom que se manifestasse acerca do fundamento legal utilizado e justificativas para lastrear a realização de despesas com a campanha referente ao "pacote anticrime".
 Em resposta à oitiva, expediente à peça 28, protocolado nesta Corte de Contas em 24/10/2019, a AGU, representando a Secom, apresentou, tempestivamente, as informações e esclarecimentos solicitados.
 Em síntese, alega:
a) que a campanha foi realizada no dever constitucional de publicidade, encontrando-se pautada nos princípios que regem a atuação da Administração Pública, em atendimento ao postulado da transparência e publicidade dos atos, programas e intenções governamentais;
b) que o princípio da publicidade, além de um dever, caracteriza-se também como um direito fundamental do cidadão, indissociável do princípio democrático, possuindo um substrato positivo que consiste no dever estatal de promover o amplo e livre acesso à informação como condição necessária ao conhecimento, à participação e ao controle da Administração;
c) que a campanha publicitária em questão possui caráter informativo, esclarecendo à coletividade sobre a proposta do Poder Executivo de revisão e atualização da legislação penal;
d) que o Supremo Tribunal Federal (STF) já se manifestou sobre o tema, quando da análise da Suspensão de Liminar 1.101/RS, por meio de decisão da então presidente Ministra Carmem Lúcia, em sede cautelar, em que esta esclarece que "o dever de dar publicidade aos atos e às escolhas feitas pelo governo não se cumpre apenas pela publicação de atos nos meios ordinários, mas pelo compartilhamento de informações claras e objetivas aos cidadãos, apresentando-lhes os dados que deram suporte às escolhas, assim como suas repercussões no plano individual e coletivo".
e) que a campanha está em conformidade com as disposições do Decreto 6.555/2008, que trata sobre as ações de comunicação do Poder Executivo Federal;
f) que não merece prosperar a alegação de que a publicidade realizada não se enquadra no conceito de "Publicidade de Utilidade Pública", atualmente prevista na Instrução Normativa Secom 2/2018.
Análise
 Instaurada a controvérsia sobre se o Poder Executivo pode ou não utilizar recursos públicos para campanha publicitária de projetos de lei de sua iniciativa ou de ações governamentais que dependem de aprovação legislativa, passa-se ao exame do ponto central.
 Em primeiro lugar, vale reproduzir o disposto no art. 37, §1º da Constituição Federal, que dispõe sobre a publicidade de atos, programas, obras, serviços e campanhas dos órgãos públicos: 
"Art. 37 [...]
§ 1º A publicidade dos atos, programas, obras, serviços e campanhas dos órgãos públicos deverá ter caráter educativo, informativo ou de orientação social, dela não podendo constar nomes, símbolos ou imagens que caracterizem promoção pessoal de autoridades ou servidores públicos."
 O comando constitucional é enfático quanto aos requisitos e proibições da publicidade realizada pelo Estado, à medida que seu conteúdo deve ter "caráter educativo, informativo ou de orientação social", não podendo constar nomes, símbolos ou imagens que caracterizem promoção pessoal de autoridades ou servidores públicos. 
 Acerca da aplicação desse comando constitucional, o STF se manifestou, em duas ocasiões, no sentido de que não caberia a observância de outros critérios proibitivos que não a caracterização de promoção pessoal de autoridades por meio da identificação de nomes, símbolos ou imagens, conforme leitura abaixo.
Suspensão de Liminar 1.101/Rio Grande do Sul
 Tratou de decisão monocrática da Ministra Presidente Carmem Lúcia que suspendeu os efeitos da decisão proferida pelo Juízo da Primeira Vara Federal de Porto Alegre/RS na Ação Civil Pública 5012400-56.2017.404.7100/RS, mantida pelo Tribunal Regional Federal da Quarta Região (TRF-4) no julgamento de liminar ou antecipação de tutela n. 5010299.06.2017.4.04.0000/RS. 
 No caso em questão, a decisão de primeiro grau havia sido no sentido da suspensão da campanha de reforma da previdência em meados de 2016/2017 pelos mesmos motivos alegados nesta representação. Na esfera recursal, o TRF-4 manteve a decisão de primeiro grau, sendo esta derrubada somente quando da análise, em caráter liminar, no âmbito do STF, por meio de decisão constante à peça 37 destes autos.
 Apesar de ter sido decisão em caráter precário (que cassou liminar que suspendia a campanha da reforma da previdência) , posteriormente arquivado sem análise de mérito por perda de objeto, há importantes considerações a serem extraídas daquele decisum:
"o dever de dar publicidade aos atos e às escolhas feitas pelo governo não se cumpre apenas pela publicação dos atos nos meios ordinários, mas pelo compartilhamento de informações claras e objetivas aos cidadãos, apresentando-lhes os dados que deram suporte às escolhas, assim como suas repercussões no plano individual e coletivo. Somente assim, esclarecida sobre as escolhas feitas pelo Governo e sua motivação, poderá a população organizar-se em apoio ou em contraposição à solução engendrada [...]"
"ressalte-se que o desvirtuamento das informações prestadas ecoa quase tão gravemente quanto a ausência delas, pois ambas representam desatendimento ao princípio da publicidade e descumprimento dos deveres de transparência e de informação. Se, por um lado, a divulgação de informações contraditórias e desencontradas é um mal, de outro, a alienação representa mal maior, por subtrair do cidadão a capacidade de se definir, de se organizar e propor soluções alternativas, valendo-se, para tanto, da capacidade de influir sobre os representantes que elegeu."
"a linha diretiva traçada na campanha publicitária institucional levada a efeito pelo Governo Federal, do que se pode extrair dos autos eletrônicos, é focada na necessidade e premência da reforma previdenciária, o que não suprime a natureza informativa"
Suspensão de Tutela Antecipada 834 / DF
 Tratou de decisão que suspendeu decisão do Tribunal Regional da Primeira Região (TRF-1) que havia determinado a suspensão da campanha publicitária "Somos Todos Brasil", pertinente aos "Jogos Rio 2016". 
 Nesse processo judicial, o Ministro Ricardo Lewandowski afirmou em seu voto, reproduzindo manifestação do então Ministro Maurício Corrêa no julgamento da ADI 2.472, quando deferiu o pedido liminar para suspender a tutela antecipada que havia sido concedida por instância inferior (suspensão de campanha) :
Os jogos olímpicos de 2016 serão disputados pela primeira vez na América do Sul, representando um importante momento de visibilidade interna e, sem dúvida, internacionalmente
Assim, entendo, a princípio, que a conclamação da população brasileira com o objetivo de despertar um "sentimento de pertencimento e união dos brasileiros, além de valorizar nossa identidade cultural", não ofende preceito constitucional.
Como visto, não há na citada peça publicitária nenhuma menção ou referência a nomes, símbolos ou imagens que possam caracterizar promoção pessoal de autoridades, de servidores públicos ou, até mesmo, de partidos políticos.
O alegado fundamento subliminar utilizado pela decisão atacada é de difícil comprovação em razão do quanto veiculado.
Foi o que anotou o Ministro Maurício Corrêa no julgamento por esta Suprema Corte da ADI 2.472, manejada contra a Lei gaúcha 11.601/2001, que vedava a publicidade que constituísse propaganda subliminar:
"6. Com relação ao § 2º do artigo 1º, que proíbe 'toda e qualquer publicação, por qualquer meio de divulgação, de matéria que possa constituir propaganda direta ou subliminar de atividades ou propósito de governo, bem como de matéria que esteja tramitando no Poder Legislativo', e m uma primeira visão, parece repetir o conceito de seu caput e assim não seria inconstitucional, à medida que veda a publicidade de atos governamentais que caracterizem promoção pessoal de autoridades e servidores públicos, como já o é pela Constituição (CF, artigo 37,§ 1º) .
7. A permanência do preceito, contudo, pode gerar perplexidade na sua aplicação prática, tendo em vista a dificuldade para se estabelecer a correta distinção entre o que é propaganda direta ou subliminar de atividades ou propósitos de governo e o que não é, circunstância que pode causar obstáculos ao dever constitucional de informar e de prestar contas, a que se submete o agente público, extrapolando, assim, os limites específicos do § 1º do artigo 37 da Constituição" (grifei) .
Dessa maneira, a impossibilidade de veiculação de publicidade institucional - quando não contiver nomes, símbolos ou imagens que caracterizem promoção pessoal de autoridades, servidores públicos ou, até mesmo, de partidos políticos - deve ser vista como medida excepcional, só tomada em situações extremas, o que não me parece ser a hipótese em apreço. (grifo nosso) 
 Observando-se as manifestações do STF, ainda que em posições individuais, é possível observar os riscos existentes ao se adentrar em aspectos técnicos de conteúdos de propagandas. Como se vê nas manifestações acima, o Pretório Excelso entende que a análise da publicidade do governo deve se limitar aos ditames do art. 37, §1º da Constituição Federal, sob pena de se invadir campo sensível no poder discricionário do administrador público.
 Assim, entende-se que os critérios para aferição de conteúdo de campanhas publicitárias devem ser objetivamente definidos, nos termos do art. 37, §1º da Constituição Federal, alinhados a outros positivados, tais como o Decreto 6.555/2008, que dispõe sobre as ações de comunicação do Poder Executivo Federal e a Instrução Normativa Secom 2/2018, que substituiu a 7/2014.
 É possível observar que as "campanhas" descritas no art. 37, §1º incluem todas as que se fizerem necessárias para que o Governo possa dar conhecimento à população sobre suas intenções, ideias, políticas e objetivos que pretende atingir, razão pela qual a utilização de recursos públicos para pagamento desses contratos torna-se essencial. 
 Em reforço aos argumentos supra, podemos citar o exemplo dos instrumentos de planejamento orçamentário previstos no art. 165 da Constituição Federal. É possível afirmar que seria de pleno interesse coletivo uma campanha de divulgação do projeto de lei do orçamento, em que seria demonstrada à população todas as intenções do governo para aquele exercício. Para além, haveria até interesse maior em se conhecer os grandes projetos apresentados no Plano Plurianual, onde constam informações sobre os grandes investimentos. Além do dever de publicidade de suas intenções, haveria maior interesse dos cidadãos em procurar seus representantes para conhecer e propor melhorias ou até mesmo outras soluções. Vale lembrar que, para estes casos, também se está diante de projeto que será debatido legitimamente no âmbito do Poder Legislativo. 
 Assim, pode-se observar que, em vez de prejudicar o debate legislativo, estar-se-á diante de grande oportunidade para que o cidadão tome conhecimento do que o governo está fazendo, suas intenções e suas políticas prioritárias. Vê-se, ainda, que o comando constante do art. 37, §1º permite a realização de tais campanhas, bem como não pode ser considerada ilegítima a utilização de recursos públicos federais para pagamento de tais despesas, ainda que em forma de projetos de lei.
 Por outro lado, considerando que se permita o uso de recursos públicos para pagamento de campanha que objetiva promover projeto de lei, há que se coadunar estes gastos ao princípio da razoabilidade.
 José dos Santos Carvalho Filho, em sua obra Manual de Direito Administrativo (2017) , assim conceitua razoabilidade:
"é a qualidade do que é razoável, ou seja, aquilo que se situa dentro de limites aceitáveis, ainda que os juízos de valor que provocaram a conduta possam dispor-se de forma um pouco diversa. Ora, o que é totalmente razoável para uns pode não o ser para outros. Mas, mesmo quando não o seja, é de reconhecer-se que a valoração se situou dentro dos standards de aceitabilidade."
"o princípio da razoabilidade tem que ser observado pela Administração à medida que sua conduta se apresente dentro dos padrões normais de aceitabilidade. Se atuar fora desses padrões, algum vício estará, sem dúvida, contaminando o comportamento estatal".
 Baseado nesse princípio, entende-se que o volume de recursos despendidos em determinada campanha publicitária de projeto de lei deve ser adequadamente justificado na medida da importância de tal projeto para informar o cidadão acerca das intenções do governo. O que se deve evitar é o uso excessivo de recursos em detrimento de outras campanhas que deve o governo promover visando educar, informar ou orientar, nos termos do art. 37, §1º da Constituição Federal.
 Assim, propõe-se, como resultado da análise de mérito do ponto central em controvérsia nesta representação, que este Tribunal firme entendimento de que é possível a utilização de recursos públicos federais para pagamento de despesas relativas à veiculação de publicidade de projeto de lei de iniciativa do Poder Executivo Federal, desde que realizada em estrita observância aos critérios insculpidos no art. 37, §1º da Constituição Federal e em consonância com o princípio da razoabilidade na quantificação de recursos públicos destinados a tal fim.  
CONCLUSÃO
 É possível concluir, conforme a análise acima e com base no disposto no art. 37, §1º da CF/88, que não há ilegalidade na utilização de recursos públicos federais para pagamento de campanhas destinadas a promover projetos de lei de iniciativa do Poder Executivo Federal. 
 Há que se considerar, por outro lado, que o gestor deve se utilizar de parcimônia na quantificação de valores a serem despendidos nesse tipo de despesa, minimizando risco de desperdício de recursos. 
 Tendo em vista que o objetivo destes autos, em sua fase atual, é unicamente manifestar posição deste Tribunal acerca do tema, conforme determinação do Ministro Relator Vital do Rêgo à peça 33 dos autos, conclui-se pelo encaminhamento abaixo.
PROPOSTA DE ENCAMINHAMENTO
 Ante todo o exposto, submetem-se os autos à consideração superior, propondo:
a) firmar entendimento de que é possível a utilização de recursos públicos federais para pagamento de despesas relativas à veiculação de publicidade de projeto de lei de iniciativa do Poder Executivo Federal, desde que realizada em estrita observância aos critérios insculpidos no art. 37, §1º da Constituição Federal e em consonância com o princípio da razoabilidade na quantificação de recursos públicos destinados a tal fim;
b) encaminhar cópia do acórdão que vier a ser proferido aos representantes destes autos e do TC Processo 014.658/2019-4, à Secretaria Especial de Comunicação Social do Ministério das Comunicações, ao Ministério da Justiça e Segurança Pública, por meio do Departamento de Assuntos Extrajudiciais da Advocacia Geral da União, destacando que o relatório e o voto que fundamentam a deliberação ora encaminhada podem ser acessados por meio do endereço eletrônico www.tcu.gov.br/acordaos e que, caso tenham interesse, o Tribunal pode encaminhar-lhes cópia desses documentos sem quaisquer custos;
c) arquivar os presentes autos com fundamento no art. 169, inciso V, do Regimento Interno.
É o Relatório.

Irma Cláudia do Nascimento Morais (OAB/DF 48.255) e outros.

Não atuou.

INDÍCIOS DE UTILIZAÇÃO IRREGULAR DE RECURSOS PÚBLICOS NA CAMPANHA PUBLICITÁRIA REFERENTE AO DENOMINADO PACOTE ANTICRIME DO GOVERNO FEDERAL. CONCESSÃO DE MEDIDA CAUTELAR. CONHECIMENTO. APROVAÇÃO DO PROJETO DE LEI. PERDA DE OBJETO. ARQUIVAMENTO.

REPRESENTAÇÃO (REPR)

Secretaria de Controle Externo da Administração do Estado (SecexAdmin).

Trata-se de representação apresentada pelo Subprocurador-Geral do Ministério Público junto ao TCU, Dr. Lucas Rocha Furtado, com fundamento no artigo 81, inciso I, da Lei 8.443/1992, e no artigo 237 do Regimento Interno do TCU, apontando indícios de irregularidades na utilização de recursos públicos para a realização de campanha publicitária destinada a promover o "pacote anticrime", alterações legislativas tendentes a modificar a legislação penal e processual penal, em meados de outubro de 2019. 
A referida campanha publicitária foi lançada oficialmente pelo governo federal no dia 4/10/2019 com duração prevista até o dia 31 do mesmo mês. À representação em epígrafe foi juntado expediente de peça 4, assinado pelos Deputados Federais Orlando Silva, Paulo Teixeira e Marcelo Freixo, bem como o Senador da República Randolfe Rodrigues, tratando da mesma questão.
Em síntese, o cerne da discussão foi no sentido de ser ou não possível ao Poder Executivo Federal utilizar recursos públicos para difundir campanha publicitária que trata de projeto de lei de sua iniciativa, submetido ao Congresso Nacional e que ainda se encontra em discussão no parlamento.
Colocando de outra maneira, buscou-se avaliar a existência de amparo constitucional e legal para que despesa pública seja realizada com vistas a promover "projeto de lei" na fase de sua tramitação pelo poder legislativo, já que nessa situação, tais projetos necessariamente devem ser democraticamente discutidos no âmbito das casas legislativas, antes de sua conversão em lei em sentido estrito, já que o conteúdo preliminar submetido ao escrutínio do parlamento normalmente sofre alterações importantes, situação que torna divulgações nessa situação potencialmente inócuas, o que poderia ensejar, em tese, desperdício de recursos públicos.
Considerando os elementos trazidos pelos representantes e por entender, em juízo de cognição sumária, estarem presentes o fumus boni juris e o periculum in mora, bem como restar descaracterizado o periculum in mora reverso, concedi, em 8/10/2019, medida cautelar suspendendo "a execução dos contratos firmados com vistas à divulgação do denominado "pacote anticrime" (peça 10) , decisão que foi referendada em plenário por meio do Acórdão 2431/2019-TCU-Plenário. 
Em 27/4/2020, proferi o despacho de peça 33, considerando prejudicado o agravo interposto pela Advocacia-Geral da União, consoante os seguintes argumentos:
21. Observo que a propaganda, que tinha por objetivo promover o pacote anticrime formulado pelo Poder Executivo (PL 882/2019) , estava prevista para ocorrer ao longo do mês de outubro de 2019. No entanto, verifico que, nos meses que se seguiram, o referido Projeto de Lei foi amplamente discutido e posteriormente aprovado pelo Congresso Nacional, razão pela qual foi convertido na Lei 13.964/2019, sancionada pelo Presidente da República em 24/12/2019 e atualmente em pleno vigor. 
22. Dessa forma, verifico que restou descaracterizado um dos pressupostos exigidos para a concessão da medida cautelar, no caso a fumaça do bom direito, uma vez que o indício de irregularidade se referia justamente à alocação de recursos públicos em campanha publicitária cujo programa objeto da divulgação na mídia ainda não havia sido aprovado pelo Congresso. Dessa forma, na medida em que o PL se converteu em Lei, por consequência a presente medida cautelar não mais se sustenta. 
23. Em razão de tais fatos, supervenientes à concessão da cautelar adotada nos presentes autos, que foi devidamente referendada pelo Plenário do TCU, a medida acautelatória em questão se exauriu, deixando de produzir qualquer efeito. Por tal razão, e considerando que o apelo interposto tinha como pedido principal a suspensão da cautelar concedida pelo TCU, resta prejudicado o agravo em análise, eis que a decisão cautelar se exauriu, não restando dela qualquer efeito cogente.
Na presente fase processual, após analisar as informações carreadas aos autos, a Secretaria de Controle Externo da Administração do Estado concluiu, em síntese, que: (i) com base no disposto no art. 37, §1º da CF/88, que não há ilegalidade na utilização de recursos públicos federais para pagamento de campanhas destinadas a promover projetos de lei de iniciativa do Poder Executivo Federal; (ii) o gestor deve se utilizar de parcimônia na quantificação de valores a serem despendidos nesse tipo de despesa, minimizando risco de desperdício de recursos. Entre as propostas de encaminhamento, a unidade técnica propõe: 
"firmar entendimento de que é possível a utilização de recursos públicos federais para pagamento de despesas relativas à veiculação de publicidade de projeto de lei de iniciativa do Poder Executivo Federal, desde que realizada em estrita observância aos critérios insculpidos no art. 37, §1º da Constituição Federal e em consonância com o princípio da razoabilidade na quantificação de recursos públicos destinados a tal fim";
-II-
No mérito, entendo que o caso concreto dos autos requer deslinde diverso do proposto pela SecexAdministração, uma vez que não há neste processo elementos suficientes para concluir que, em situações como a que motivou a representação em epígrafe, estão presentes, de forma clara, os preceitos constitucionais e legais que autorizam a realização de despesas com campanhas publicitárias no âmbito do poder executivo.
A questão que se coloca no presente caso concreto e que, de início adianto, não cabe a esta Corte de Contas dar solução, passa pelo conceito de democracia representativa e pelo sistema de freios e contrapesos que limita os poderes entre si. A democracia representativa pode ser entendida como sendo o exercício do poder político pelo povo, realizado por meio de seus representantes eleitos, com mandato para atuar em seu nome e por sua autoridade (legitimação pela soberania popular) .
Sobre o sistema de freios e contrapesos, rememoro de forma sucinta que Montesquieu, na célebre obra "o espírito das leis", sustentava que para afastar governos absolutistas e evitar a produção de normas tirânicas, seria fundamental estabelecer a autonomia e os limites de cada poder. Com isso, criou-se a ideia de que só o poder controla o poder, e por tal razão, forjou-se o sistema de freios e contrapesos, onde cada poder é autônomo para exercer determinada função. Por meio desse sistema, um poder do Estado está apto a conter os eventuais abusos do outro de forma que coexista o equilíbrio entre eles.
Dentro desse contexto e adentrando especificamente nas peculiaridades do Poder Legislativo, destaco que uma das funções primordiais do parlamento é a de impedir o monopólio do governo pelo poder executivo. De outro modo, o parlamento representa o povo e, por meio dessa representação, legitima as decisões do governo. Nesse contexto, Norberto Bobbio ensina que: 
A variedade de funções desempenhadas tem uma explicação no papel característico dos Parlamentos, que faz delas os instrumentos políticos do princípio da soberania popular. É deste papel que nasce para o Parlamento o direito e o dever de intervir, embora de formas diversas, em todos os estágios do processo político. Segundo o estágio e as modalidades de tal intervenção, haverá atividades de estímulo e de iniciativa legislativa, de discussão e de deliberação, de inquérito e de controle, de apoio e de legitimação. Tão variadas atividades podem ser globalmente compreendidas no quadro das quatro funções parlamentares fundamentais: representação, legislação, controle do Executivo e legitimação[footnoteRef:2]. (destaque acrescido) [2:  BOBBIO, Norberto. Dicionário de Política. 11. ed. Brasília: UnB, 1998. p.883. v.1.] 
Segundo Bobbio, a função representativa é considerada a base das demais atribuições parlamentares e é alcançada, via de regra, pelo sufrágio livre e universal. A função legislativa consiste na mais típica função do parlamento, chamado de Poder Legislativo. O respectivo procedimento pode ocorrer nas comissões, na assembleia plenária ou em ambas e compreende, basicamente, a discussão da proposta de lei, o exame dos artigos e das emendas e a final votação[footnoteRef:3]. [3:  Ibidem, p. 885.] 
Os parlamentos, ao exercerem a função de legitimação, não só transmitem demandas e pedidos, como também, em geral, manifestações de consenso e dissenso, de apoio político ou de contestação, em face das estruturas de Governo. Por meio dessa função, o parlamento ajuda a conferir ou a subtrair legitimidade política ao Governo. Diretamente ligada à função de legitimação está a função de controle do poder executivo. Nesse sentido, "o instrumento parlamentar de controle mais comum está no poder de tornar notória e apontar à opinião pública, por meio de solicitação de explicações, interpelações e inquéritos, a atuação do Executivo"[footnoteRef:4] [4:  BOBBIO, Norberto. Op. Cit. p. 886.] 
Considerando essas breves digressões conceituais, é possível vislumbrar que um projeto de lei que nasce no âmbito do poder executivo deverá ser legitimamente analisado, controlado e debatido pelo parlamento, este exercendo a representação conferida pelo povo por meio do sufrágio livre e universal, para ao final, legitimar a proposta oriunda do outro poder por meio da aprovação do texto final daquilo que virá a ser uma norma. Trata-se, portanto, de uma legítima demonstração do sistema de freios e contrapesos.
Por esta razão, enquanto o projeto de lei tramita pelas casas legislativas, a veiculação de publicidade acerca dele deve ter limitações, sob pena de se comprometer a legitimidade do processo e o próprio equilíbrio de forças que deve haver entre os poderes executivo e legislativo, dando azo a pressões e interferências não condizentes com nosso sistema de freios e contrapesos.
Sob esse prisma, tenho por pertinentes os questionamentos formulados pelos Deputados Federais Orlando Silva, Paulo Teixeira e Marcelo Freixo, bem como pelo Senador da República Randolfe Rodrigues, no documento de peça 4, cujos trechos de relevo transcrevo a seguir: 
O chamado "Pacote Anticrime" é, na verdade, o Projeto de Lei do Executivo n° 882, de 19 de fevereiro de 2019, que tramita, na Câmara dos Deputados, em regime de prioridade apensado ao PL 10.372/2008. Ambos buscam introduzir modificações na legislação penal, processual penal e legislação correlata, com vistas à repressão da criminalidade organizada, violenta e da chamada corrupção. Não se trata, pois, de uma política ou de um programa do Governo Federal que pudesse justificar uma campanha publicitária institucional.
 (...) 
Conforme tem sido noticiado pelos veículos de imprensa, os integrantes do referido GT têm aprovado alterações ao texto original do projeto de lei encaminhado pelo Governo Federal, com vistas à sua adequação ao que dispõe a Constituição da República, à jurisprudência do Supremo Tribunal Federal em matéria de direitos e garantias fundamentais, bem como em atenção às recomendações de dezenas de especialistas que, ao longo dos últimos meses, participaram de audiências públicas realizadas na Casa do Povo, ocasião em que ofereceram inestimáveis contribuições técnicas para os integrantes do Grupo de Trabalho. 
 (...) 
Publicidade vedada pela Constituição
É sabido que a publicidade dos governos é um instrumento de comunicação próprio das democracias, mas desde que se enquadre dentro dos limites e contornos da regulação traçada pelo Constituinte de 1988 e não desnature o caráter "educativo, informativo ou de orientação", conforme disposto no § 1°, do art. 37, da Constituição:
 (...) que caráter informativo, educativo ou de orientação social pode ter uma campanha publicitária sobre um projeto de lei? Uma proposta que ainda está em plena e regular tramitação no Congresso Nacional e que, portanto, poderá ser democraticamente alterada pelos legítimos representantes do povo brasileiro? Pode-se aceitar, sem o rompimento dos valores e princípios insculpidos na Constituição, que o Governo Federal promova, com recursos públicos, uma campanha para obtenção de apoio popular a um projeto de lei? 
 (...) 
Ora, o "Pacote Anticrime" ainda é algo irreal, existente apenas no plano das ideias, não pode ser caracterizado como ato, obra, serviço ou campanha de órgão público e, consequentemente, não pode ser objeto da publicidade governamental.
A situação seria diferente se já houvesse sido legitimado e aprovado pelo Poder Legislativo. Daí a legislação, que seria real e aplicável a todos, poderia ser objeto da publicidade estatal, pois teria por objetivo o esclarecimento da população quanto às novas regras penais e processuais, desde que as mensagens fossem veiculadas com nítido caráter educativo e/ou informativo.
Há uma clara preocupação do legislador em proibir o uso da publicidade, custeada com recursos públicos, para fins de promoção pessoal, para disputas políticas ou para influenciar a opinião pública. Numa primeira leitura, o preceito constitucional invocado (§1°, do art. 37) pode gerar a falsa percepção de estar limitado, única e exclusivamente, à vedação da publicidade que caracterize promoção pessoal de autoridades ou servidores públicos. Entretanto, por se tratar de regra atrelada à moralidade, sua interpretação deve ir além e levar em conta qualquer situação que possa desvirtuar a vontade do constituinte, desnaturando o caráter educativo, informativo ou de orientação que a norma requer.
-III-
Considerando o arcabouço jurídico existente que norteia a realização de campanhas publicitárias levadas a efeito pelo governo federal, entendo que não há uma resposta clara sobre o atual amparo constitucional e legal para que despesa pública seja realizada com vistas a promover "projeto de lei" de iniciativa do poder executivo, na fase de tramitação pelo poder legislativo.
É que, nessa situação, tais projetos necessariamente devem ser democraticamente discutidos no âmbito das casas legislativas, antes de sua conversão em lei em sentido estrito. Isso porque o conteúdo preliminar submetido ao escrutínio do parlamento poderá sofrer drásticas alterações, fato que poderia tornar a referida divulgação inócua, ou ainda, estimulando debates populares ideológicos acirrados acerta de teses que sequer se tornarão normas, culminando, no limite, em desperdício de recursos públicos. 
Destaco que, a meu ver, é insuficiente, para dar resposta ao caso específico destacado, o comando prescrito no art. 37, § 1º da CF/1988, ante a dificuldade de classificar a publicidade de um projeto de lei de iniciativa do poder executivo nas categorias ali elencadas. Senão vejamos:
Art. 37. A administração pública direta e indireta de qualquer dos Poderes da União, dos Estados, do Distrito Federal e dos Municípios obedecerá aos princípios de legalidade, impessoalidade, moralidade, publicidade e eficiência e, também, ao seguinte:     
 (...) 
§ 1º A publicidade dos atos, programas, obras, serviços e campanhas dos órgãos públicos deverá ter caráter educativo, informativo ou de orientação social, dela não podendo constar nomes, símbolos ou imagens que caracterizem promoção pessoal de autoridades ou servidores públicos.
Isso porque, em situações como a que ensejou os presentes autos, a utilização de recursos públicos para a divulgação de "um projeto de lei" que, em tese, poderá, de forma democrática, sofrer alterações sensíveis após as discussões que são levadas a efeito pela Câmara dos Deputados e pelo Senado Federal não atendem, a priori, aos requisitos de caráter educativo, informativo e de orientação social. É que, como em qualquer projeto de lei, o que se têm são teses abstratas que serão alteradas pelos legitimados a representar a população. Assim, entendo que não há como sustentar de forma cabal que, nessa situação, uma campanha publicitária tem por objeto educar, informar ou orientar, já que ainda não haveria uma regra decidida e aprovada pelo poder legislativo que reunisse condições para tanto.
Para o caso dos autos, entendo também insuficientes as balizas legais dadas pelas leis 12.232/2010, que trata das normas gerais para licitação e contratação de serviços de publicidade prestados por agências de propaganda, e o Decreto 6.555/2008, que dispõe sobre as ações de comunicação do Poder Executivo Federal. Destaco que o sobredito decreto traz as seguintes orientações a respeito das ações de comunicação do Poder Executivo Federal:
Art. 1o  As ações de comunicação do Poder Executivo Federal serão desenvolvidas e executadas de acordo com o disposto neste Decreto e terão como objetivos principais:
I - dar amplo conhecimento à sociedade das políticas e programas do Poder Executivo Federal;
II - divulgar os direitos do cidadão e serviços colocados à sua disposição;
III - estimular a participação da sociedade no debate e na formulação de políticas públicas;
IV - disseminar informações sobre assuntos de interesse público dos diferentes segmentos sociais; e
V - promover o Brasil no exterior. 
 (...) 
Art. 3º As ações de comunicação do Poder Executivo Federal compreendem as áreas de:
I - Comunicação Digital;              
II - Comunicação Pública;                  
III - Promoção;                  
IV - Patrocínio;                 
V - Publicidade, que se classifica em:        
a)  publicidade de utilidade pública;                 
b)  publicidade institucional;                   
c)  publicidade mercadológica; e  
d)  publicidade legal;         
Observo que ao conceituar as espécies de publicidade aludidas no art. 3º, inciso V, do Decreto 6.555/2008, a Instrução Normativa 7 de 19 de dezembro de 2014, da Secretaria de Comunicação Social da Presidência da República traz as seguintes definições:
Art. 3º As espécies de publicidade de que trata o art. 3º, inciso V, alíneas "a" a "d", do Decreto nº 6.555/2008 são conceituadas como segue: 
I - Publicidade Institucional: destina-se a posicionar e fortalecer as instituições, prestar contas de atos, obras, programas, serviços, metas e resultados das ações do Poder Executivo Federal, com o objetivo de atender ao princípio da publicidade e de estimular a participação da sociedade no debate, no controle e na formulação de políticas públicas e de promover o Brasil no exterior;
II - Publicidade de Utilidade Pública: destina-se a divulgar temas de interesse social e apresenta comando de ação objetivo, claro e de fácil entendimento, com o objetivo de informar, educar, orientar, mobilizar, prevenir ou alertar a população para a adoção de comportamentos que gerem benefícios individuais e/ou coletivos; 
III - Publicidade Mercadológica: destina-se a alavancar vendas ou promover produtos e serviços no mercado;
IV - Publicidade Legal: destina-se a divulgar de balanços, atas, editais, decisões, avisos e de outras informações dos órgãos e entidades do Poder Executivo Federal, com o objetivo de atender a prescrições legais.
Destaco, também, que no endereço eletrônico da Secretaria Especial de Comunicação Social da Presidência da República[footnoteRef:5] consta a seguinte definição para Publicidade de Utilidade Pública: [5:  Disponível em: http://www.secom.gov.br/acesso-a-informacao/acoes-e-programas] 
Obedece ao princípio constitucional da publicidade, mediante ações que visam informar, esclarecer, orientar, mobilizar, prevenir ou alertar a população ou segmento da população para adotar comportamentos que lhe tragam benefícios sociais, com a finalidade de melhorar a sua qualidade de vida.
A ação se desenvolve por meio da divulgação de conteúdos vinculados a objetivos sociais de interesse público, que assuma caráter educativo, informativo, de mobilização ou de orientação social, ou ainda que contenha uma orientação à população que a habilite ao usufruto de bens ou serviços públicos e que expresse, com objetividade e clareza, mediante a utilização de linguagem de fácil entendimento para o cidadão.
Considerando as definições trazidas pela aludida instrução normativa, bem como a que consta no endereço eletrônica da Secom/PR, mesmo depois de muita reflexão, tenho dificuldades em subsumir, nas referidas definições, a divulgação de uma campanha publicitária que tem por objeto um "projeto de lei" que ainda tramita no âmbito do Congresso Nacional e que não foi devidamente discutido pelo parlamento. Trata-se, portanto, de uma situação especial que carece de regulamentação normativa própria de forma a equacionar as dúvidas que ainda pairam acerca dessa questão. 
O que quero dizer com isso é que cabe ao parlamento regulamentar e especificar, de forma objetiva, por meio de lei, situações que, por sua característica, podem não autorizar ou então limitar a realização de certas despesas com publicidade, a exemplo de campanhas para divulgação de projetos de lei que ainda estão na fase de discussão legislativa e que disseminam a posição unilateral do poder proponente da norma. 
No entanto, a despeito das breves reflexões lançadas ao longo desse voto, entendo que, no caso concreto em epígrafe, não há mais o que ser deliberado por esta Corte de Contas. Isso porque a campanha referente ao "pacote anti-crime" foi lançada oficialmente no dia 3/10/2019, e suas ações estavam previstas para serem veiculadas até o dia 31/10/2019, portanto já totalmente exauridas. 
Ocorre que a cautelar por mim concedida e referendada por Plenário produziu efeitos a partir de 8/10/2019, de forma que a execução dos contratos de publicidade com essa finalidade foi obstada. Além disso, no mês subsequente, o pacote anticrime foi votado e convertido na Lei 13.964/2019, de 24/12/2019. 
Do exposto, em razão de não haver nos autos elementos suficientes para tecer maiores considerações acerca da questão em análise, considerando que a solução para a lacuna legislativa a meu ver existente carece de atuação do Poder Legislativo, e tendo em vista que o denominado "pacote anti-crime" foi convertido na Lei 13.964/2019, entendo por prejudicada a análise da matéria, de sorte que cabe reconhecer a ocorrência da perda do objeto que deu ensejo à autuação dos presentes autos.
Ante o exposto, VOTO para que seja adotada a minuta de acórdão que ora trago ao exame deste Colegiado.
TCU, Sala das Sessões Ministro Luciano Brandão Alves de Souza, em 2 de dezembro de 2020.
Ministro VITAL DO RÊGO 
Relator